【裁判字號】    97,訴,2424
【裁判日期】    971226
【裁判案由】    偽造文書等
【裁判全文】
臺灣板橋地方法院刑事判決              97年度訴字第2424號
公  訴  人  臺灣板橋地方法院檢察署檢察官
被      告  丙○○
上列被告因偽造文書等案件，經檢察官提起公訴（96年度偵字第
13908 號），本院判決如下：
    主  文
丙○○無罪。
    理  由
一、公訴意旨詳如附件起訴書所載。
二、按犯罪事實應依證據認定之，無證據不得認定犯罪事實；不
    能證明被告犯罪者，應諭知無罪之判決，刑事訴訟法第154
    條第2 項、第301 條第1 項分別定有明文。而認定不利於被
    告之事實，須依積極證據，苟積極證據不足為不利於被告事
    實之認定時，即應為有利於被告之認定，更不必有何有利之
    證據（最高法院30年上字第816 號判例要旨參照）。告訴人
    之告訴，係以使被告受刑事訴追為目的，是其陳述是否與事
    實相符，仍應調查其他證據以資審認（最高法院52年臺上字
    第1300號判例要旨參照）。又檢察官對於起訴之犯罪事實，
    應負提出證據及說服之實質舉證責任。倘其所提出之證據，
    不足為被告有罪之積極證明，或其指出證明之方法，無從說
    服法院以形成被告有罪之心證，基於無罪推定之原則，自應
    為被告無罪判決之諭知（最高法院92年臺上字第128 號判例
    要旨參照）。
三、公訴人認被告丙○○涉有行使偽造私文書（刑法第216 條、
    第210 條）及詐欺（起訴書認係犯刑法第341 條及第339 條
    第2 項，後更正為刑法第339 條第1 項）等犯行，無非係認
    告訴人即被告前妻甲○○因罹患重度憂鬱症，被告、甲○○
    同往銀行、地政事務所就甲○○所有門牌桃園縣大溪鎮○○○街87號建物及坐落土地設定抵押，辦理新臺幣（下同）16
    0 萬元之貸款時，甲○○並無辨別事理能力，進而認定被告
    提領該貸款款項，是以盜用甲○○印鑑章及偽造取款憑條之
    方式為之。訊據被告坦承與甲○○同往銀行、地政事務所就
    甲○○所有不動產設定抵押，辦理貸款，事後並有提領該貸
    款款項，惟堅決否認有為檢察官所指犯行，辯稱：甲○○對
    貸款經過甚為清楚，且有同意，銀行帳戶密碼亦是由甲○○
    自行設定，所以為該貸款，乃因其與甲○○結婚之前，其父
    母曾代甲○○清償一筆借款，2 人討論後，決定以貸款方式
    償款，其提領該貸款款項，有事先告知甲○○，與甲○○離
    婚前，該貸款本息均是由其清償等語。經查：
（一）被告、甲○○同往銀行、地政事務所就甲○○所有不動產
      設定抵押，辦理貸款時，甲○○之外觀一切正常，並無異
      狀之事實，業經證人即臺北富邦銀行職員乙○○、丁○○
      到庭證述甚詳（分見本院卷第163 至169 頁；本院卷第17
      0 至172 頁），此與卷附抵押權設定資料（見偵查卷第34
      至37頁）、銀行開戶資料（見他字卷第103 、104 頁）及
      甲○○開戶時拍攝照片（見他字卷第100 頁），顯示甲○○斯時字跡工整，神色正常，互核無違。雖依甲○○提出
      之診斷證明書所載，其患有情感型精神疾病重度憂鬱症（
      見他字卷第29頁），惟本院向甲○○就診之醫療院所就甲○○病情及發病時之徵狀查詢結果，財團法人天主教聖保
      祿修女會醫院覆稱：「……無法判斷當時是否有失憶情形
      。」、「因病程輕重不同，輕度躁或鬱時，行為可能與常
      人無異，嚴重時外表行為則明顯。」、「病歷中呈現躁或
      鬱交替出現情形……。」，有該院民國97年7 月18日桃聖
      業字第0970000154號函暨所附病歷資料在卷可稽（見本院
      卷第45至49頁）；財團法人振興復健醫學中心亦覆稱：「
      ……病情為雙極性情感型精神疾病第二型，及創傷後壓力
      症候群，有焦慮不安憂鬱、驚恐，甚至到崩潰之程度等症
      狀。據96年9 月27日病歷記載，病患除有類似癲癇發作導
      致短暫性喪失意識外，並無意識空白喪失之記載。」，有
      該中心97年7 月29日97振醫字第921 號函存卷足參（見本
      院卷第50頁）。可知甲○○倘嚴重發病，外觀難以保持正
      常，此與前揭甲○○辦理貸款、抵押時並無異狀之事實相
      互以參，檢察官指稱甲○○因憂鬱症致無辨別事理能力，
      尚乏實據。再者，被告與甲○○申貸之貸款金額高達160
      萬元，數額非低，正常情形下，當無輕易遺忘之理，而依
      前揭醫療院所回函所示，甲○○除有類似癲癇發作導致短
      暫性喪失意識外，醫院並未查知其有意識喪失情形，甲○○於本院審理時，亦證稱：「被告在辦貸款之前1 、2 個
      月，有找我要辦貸款……。」、「……我見過他（指乙○○），我也知道有一次我跟丙○○、乙○○3 個人一起開
      車出去。」（見本院卷第174 頁），顯見甲○○對辦理貸
      款之事非無印象，則貸款於94年12月間申請成功，被告於
      94年12月13日即將款項領出，有卷附取款憑條可資證明（
      見偵查卷第56至59頁），甲○○於逾半年後，始出面指稱
      遭被告冒名提款云云（見本院卷第173 頁），其間對貸款
      之事完全未加理會，實與情理不符。
（二）反之，被告諸多辯解，則非無所本。蓋被告所指貸款過程
      甲○○均甚為清楚之事實，核與前揭證人乙○○、丁○○
      所證甲○○全程參與，意識正常，存摺等資料均是交予甲○○本人之證詞無違；所稱銀行帳戶密碼是由甲○○自行
      設定部分，則與卷附取款憑條（見偵查卷第56至59頁）記
      載取款密碼為「8888」，及甲○○自承：「我有另外一張
      金融卡也是設定這個密碼，我是為了紀念我爸爸。」等語
      （見本院卷第176 頁），悉相吻合；又所辯本案貸款之目
      的，乃因其與甲○○結婚之前，其父母曾代甲○○清償一
      筆借款，2 人討論後，決定以貸款方式償款乙節，由卷附
      國泰人壽保險股份有限公司96年10月17日國壽字第961002
      78號函暨所附繳款紀錄（見偵查卷第22、23頁）、萬泰商
      業銀行桃園分行96年9 月13日桃園字第09601150105 號暨
      所附匯款申請書（見偵查卷第18、19頁）、臺灣郵政股份
      有限公司桃園郵局96年10月3 日桃營字第0960101054號函
      暨所附提款單、匯款申請書（見偵查卷第13至15頁），可
      知甲○○所有前揭不動產，於被告、甲○○結婚前，確曾
      設定抵押向國泰人壽保險股份有限公司借款，而所欠餘額
      及利息1,448,290 元，係於92年4 月4 日，分由被告之父
      曾德修與被告之母王秋堅帳戶內款項清償，且依前揭取款
      憑條（見偵查卷第56至59頁）所示，被告取得貸款款項後
      ，的確有部分係匯至被告母親王秋堅帳戶，核與證人王秋
      堅於檢察官偵訊時，證稱該筆匯款是甲○○之還款無訛（
      見他字卷第121 頁），雖甲○○指稱1,448,290 元乃聘金
      云云，惟觀之檢察官列為證據清單之筆記本（見他字卷第
      127 、130 頁）內容，甲○○自93年3 月起迄94年4 月止
      ，按月返還王秋堅約1 至2 萬元，共計返還129,000 元，
      倘1,448,290 元係聘金，當無該還款問題，被告此部分所
      辯，洵屬有據；另被告指稱其與甲○○離婚前，該貸款本
      息均是由其負責清償等語，觀諸卷附臺北富邦銀行大湳分
      行96年11月26日北富銀湳字第339 號函暨所附資金來源表
      （見偵查卷第38至46頁），記載95年1 月至8 月系爭貸款
      之還款，均係由被告開立在萬泰商業銀行帳號0000000000
      000000號帳戶所轉入支付，足認所言非虛。此外，檢察官
      認定被告於95年7 月間將帳戶之金融卡交由第三人李佳陵
      轉交甲○○，倘被告確有為前揭詐欺、偽造文書犯行，何
      以留存各該資料，並交付甲○○供其提出告訴，亦與情理
      不符，在無其他積極證據佐證下，自難遽認被告有何不法
      意圖。
四、綜上所述，依檢察官所提證據，無從認定被告、甲○○同往
    銀行、地政事務所就甲○○所有不動產設定抵押，辦理貸款
    時，甲○○有無法辨別事理能力之情事，是以此基礎推論被
    告係以盜用甲○○印鑑章及偽造取款憑條之方式動用申辦之
    貸款款項，同屬無據；反之，被告所辯各節，則與現有事證
    無違。本案尚乏積極證據足認被告有為檢察官所指詐欺及行
    使偽造私文書之犯行，且檢察官所指被告犯罪事實，非無與
    情理不合之處，罪既有疑，應從有利被告之認定。至被告固
    自承其提領上開貸款金額後，有部分係用於私人用途（見本
    院卷第181 頁），然此被告、甲○○間之金錢糾葛，與被告
    是否有為詐欺、偽造文書犯行，要屬二事，不得混為一談，
    併此敘明。從而，揆諸首揭說明，應基於無罪推定之原則，
    為被告無罪判決之諭知。
據上論斷，應依刑事訴訟法第301 條第1 項，判決如主文。
本案經檢察官陳伯均到庭執行職務。
中    華    民    國    97    年    12    月    26    日
                  刑事第十庭審判長法  官  林海祥
                                  法  官  楊博欽
                                  法  官  許炎灶
以上正本證明與原本無異。
如不服本判決應於收受判決後10日內向本院提出上訴書狀，並應
敘述具體理由；其未敘述上訴理由者，應於上訴期間屆滿後20日
內向本院補提理由書（均須按他造當事人之人數附繕本）「切勿
逕送上級法院」。
                                  書記官  屠衛民
中    華    民    國    97    年    12    月    26    日


司法院資訊處製作；財團法人民間司法改革基金會備份。
